【裁判字號】    95,交聲,875
【裁判日期】    951228
【裁判案由】    聲明異議
【裁判全文】
臺灣彰化地方法院交通事件裁定        95年度交聲字第875號
原處分機關      交通部公路總局台中區監理所彰化監理站
異  議  人
即受處分人      甲○○
上列異議人即受處分人因違反道路交通管理處罰條例案件，對於
交通部公路總局台中區監理所彰化監理站九十五年八月三十日彰
監四字第裁六四—Ｉ00000000號處分不服，聲明異議，
本院裁定如下：
    主  文
原處分關於罰鍰玖仟元及扣繳駕照部分撤銷。
前項撤銷部分，不罰。
其餘異議駁回。
    理  由
一、原處分意旨略以：彰化縣警察局交通警察隊於民國九十五年
    八月十五日以彰警交字第Ｉ00000000號違規通知單
    ，當場舉發駕駛人甲○○駕駛車主王惠君所有Ｊ2—5287號
    自小客車，於九十五年八月十五日十六時五十四分，在彰化
    市○○路與中正路口有「一、汽車行駛於一般道路上汽車駕
    駛人未繫安全帶。二、駕駛執照業經註銷仍駕駛小型車。」
    之違規情事，爰依道路交通管理處罰條例第三十一條第一項
    及第二十一條第一項第四款裁處罰鍰新臺幣一萬五百元，並
    扣繳駕照。
二、聲明異議意旨略以：本人及家人皆未收到註銷駕照之裁決書
    ，因開車未繫安全帶被員警舉發時，始知駕照遭註銷，為此
    聲明異議等語。
三、（一）按汽車駕駛人，有駕駛執照業經吊銷、註銷仍駕駛小
          型車或機器腳踏車者，處新臺幣（下同）六千元以上
          一萬二千元以下罰鍰，道路交通管理處罰條例第二十
          一條第一項第四款定有明文。又行政機關援引前開條
          文處罰，必以駕照經合法註銷為限，倘註銷之處分依
          法尚未生效力，或尚未確定，自難以認定汽車駕駛人
          有使用註銷駕照之情事，而對於汽車駕駛人為裁罰。
    （二）又違反道路交通管理處罰條例行為之處罰，應依違反
          道路交通管理事件統一裁罰基準及處理細則第十一條
          第一項之規定填製舉發違反道路交通管理事件通知單
          ，俾行為人於接獲違反道路交通管理事件通知單後，
          得於十五日內不經裁決，逕依該條例第九十二條第三
          項之罰鍰基準規定向指定之處所繳納結案；或不服舉
          發事實，於十五日內，向處罰機關陳述意見。換言之
          ，公路主管機關依法設置之裁決單位，就前開違反道
          路交通管理處罰條例行為，對行為人作成罰鍰或吊扣
          牌照之處分前，應先填製舉發違反道路交通管理事件
          通知單為舉發並為送達，以利行為人自動繳納罰鍰及
          繳送牌照及行照或聲明不服，此乃裁決單位依法必須
          遵守之正當法律程序。倘裁決單位未經合法舉發並通
          知行為人逕為裁決，即與前述法定正當法律程序有違
          ，其據以作成之行政處分具有重大明顯之瑕疵，依行
          政程序法第一百十一條第七款規定應屬無效。
四、次按處理違反道路交通管理事件，有關文書送達之程序，依
    行政程序法之規定，此觀道路交通管理事件統一裁罰基準及
    處理細則第五條定有明文。又行政程序法關於文書送達之程
    序有下列規定：「送達，於應受送達人之住居所、事務所或
    營業所為之；於應送達之處所不獲會晤應受送達人時，得將
    文書付與有辨別事理能力之同居人」、「送達，不能依前二
    條規定為之者，得將文書寄存送達地之地方自治或警察機關
    ，並作送達通知書兩份，一份黏貼於應受送達人住居所、事
    務所、營業所或其就業處所門首，另一份交由鄰居轉交或置
    於該送達處所信箱或其他適當位置，以為送達。前項情形，
    由郵政機關為送達者，得將文書寄存於送達地之郵政機關。
    寄存機關自收受寄存文書之日起，應保存三個月」、「送達
    由行政機關自行或交由郵政機關送達」、「文書由行政機關
    自行送達者，以承辦人員或辦理送達事務人員為送達人；其
    交郵政機關送達者，以郵務人員為送達人」，此觀行政程序
    法第七十二條第一項前段、第七十三條第一項、第七十四條
    、第六十八條第一、四項分別訂有明文。
五、另按行政罰法第五條規定：「行為後法律或自治條例有變更
    者，適用行政機關最初裁處時之法律或自治條例。但裁處前
    之法律或自治條例有利於受處罰者，適用最有利於受處罰者
    之規定」。觀諸道路交通管理處罰條例已於九十四年十二月
    二十八日修正公布，又依行政院於九十五年六月二十三日以
    院臺交字第○九五○○八七六八五號所發布之函令，該修正
    條文定於九十五年七月一日起開始施行。而本案在交通部公
    路總局台中區監理所彰化監理站於九十五年八月三十日裁決
    時，新條文已生效施行，依前揭行政罰法第五條之規定，自
    應適用行政機關裁處時即新修正道路交通管理處罰條例之規
    定，故本案無新舊法比較之問題。按道路交通管理處罰條例
    第三十一條第一項規定：汽車行駛於道路上，其駕駛人或前
    座乘客未繫安全帶者，處駕駛人新臺幣（下同）一千五百元
    罰鍰；道路交通管理處罰條例第二十一條第一項第四款規定
    ：汽車駕駛人，有駕駛執照業經吊銷、註銷仍駕駛小型車或
    機器腳踏車者，處新臺幣（下同）六千元以上一萬二千元以
    下罰鍰，均合先敘明。
六、經查：
  （一）本件受處分人甲○○駕駛車主王惠君所有Ｊ2—5287號
        自小客車，於九十五年八月十五日十六時五十四分，在
        彰化市○○路與中正路口有「汽車行駛於一般道路上汽
        車駕駛人未繫安全帶」之違規情事，此為受處分人於聲
        明異議狀所不爭執，並有交通部公路總局台中區監理所
        彰化監理站違反道路交通管理事件裁決書一紙在卷可稽
        。再查受處分人遭逕行註銷駕駛執照之理由，乃因其在
        九十四年七月十一日二十一時二十四分許，於台中市○
        ○路與大業路口有「駕駛人行車速度，超過規定之最高
        時速未滿二十公里」之違規情事，逕行舉發後，由交通
        部公路總局台中區監理所彰化監理站開立彰監四字第裁
        六四─Ｇ00000000號裁決書，命其應於九十五
        年四月二十三日前繳納二千四百元之罰鍰，逾期不繳納
        者，則自同年四月二十四日起易處吊扣駕照三個月，並
        限於九十五年五月八日前繳送駕駛執照，逾期不繳送者
        ，則自九十五年五月九日起易處吊銷，並逕行註銷駕駛
        執照，該裁決書並於九十五年三月二十九日以寄存送達
        之方式送達「彰化縣芳苑鄉○○村○○路○○段三一七
        巷十號」，有該裁決書及送達證書各一紙附卷可憑。惟
        受處分人甲○○之戶籍地址，自八十年一月十七日起，
        係設於「彰化縣芳苑鄉○○村○○路○○段三一七巷二
        弄十號」，業經本院以戶役政電子閘門作業系統查詢甚
        明，從而前開裁決書之送達地址顯有漏載「二弄」，而
        送達不合法，是以受處分人所稱未收到註銷駕照之裁決
        書一節，堪以採信。依照上開說明，前揭寄存送達之裁
        決書難生合法送達之效力，是前揭裁決書未經合法送達
        異議人，原處分據以為註銷駕照之裁罰處分，其行政程
        序有重大明顯之瑕疵，而屬無效之行政處分。
  （二）綜上所述，原處分機關關於彰監四字第裁六四─Ｇ00
        000000號裁決書所為之註銷駕照之裁決未經合法
        送達，且因程序有重大瑕疵，屬無效之行政處分。原處
        分機關據此無效之行政處分，為異議人使用註銷駕照駕
        駛小型車之認定，裁處異議人罰鍰並扣繳駕照，容有未
        洽。本院因認本件異議關於「駕駛執照業經註銷仍駕駛
        小型車」之部分為有理由，應予撤銷，並另為異議人不
        罰之諭知。至於，本件關於「汽車行駛於一般道路上汽
        車駕駛人未繫安全帶」之部分，依道路交通管理處罰條
        例第三十一條第一項之規定，則核無不當，此部分異議
        ，自屬無理由，應予駁回。
據上論斷，應依道路交通案件處理辦法第十九條、第二十條，裁
定如主文。
中     華     民     國    95    年   12    月   28    日
                     交通法庭           法  官   黃玉齡
以上正本證明與原本無異。
如不服本裁定應於送達後五日內向本院提出抗告狀。
中     華     民     國    96    年    1    月    3     日
                                        書記官   王惠嬌


司法院資訊處製作；財團法人民間司法改革基金會備份。
